臺灣高雄地方法院民事判決　九十年度簡上字第二六七號
　　上　訴　人　丙○○
　　訴訟代理人　乙○○
　　被上訴人　　甲○○
右當事人間請求給付違約金事件，上訴人對於中華民國九十年六月十九日本院高雄簡
易庭八十九年度雄簡字第四○五號第一審簡易判決提起上訴，本院判決如左：
    主      文
上訴駁回。
第二審訴訟費用由上訴人負擔。
    事實與理由
壹、上訴人方面：
一、聲明：
  (一)原判決廢棄。
  (二)右廢棄部分，請求被上訴人給付新台幣（下同）五十萬元，及自民國八十八年六
    月二十日起至清償日止，按年息百分之六計算之利息。
二、陳述：除與原審判決書所載相同者外，茲以引用，補稱：
  (一)上訴人確係就坐落於高雄市○○段第一百四十五地號及第一百四十六地號之土地
    ，及其上建號為高雄市○○區○○段第九十號、門牌號碼為高雄市○○○路三百
    六十五號之三層樓建物（以下簡稱系爭房地），於八十八年六月十六日與被上訴
    人簽立買賣契約（以下簡稱系爭買賣契約），並於契約書第二條約定關於買賣價
    金之第三期完稅款，應於稅單核下三日內給付十五萬，但被上訴人嗣卻未在該稅
    單於八十八年六月二十二日核下後三日內給付，反遲至同年八月三十日方行給付
    ，是縱被上訴人嗣後確已清償該第三期款及全部尾款，然其既有上開遲延給付之
    情形發生，上訴人仍得依照上開買賣契約第八條第三項之規定，請求被上訴人賠
    償上訴人每日按買賣總價千分之零點五計算之違約金五十萬元。
  (二)兩造雖另於該契約第十四條特定約定欄中約明：「本買賣之乙方（指出賣人即上
    訴人）承諾負責幫甲方（買受人即被上訴人）尋妥銀行，並貸款金額壹仟貳佰萬
    元整」，上訴人亦就被上訴人提出其所經營之上校印刷公司（正確名稱應為上校
    基業有限公司）營利事業所得稅單加以評估，而認不論以被上訴人個人或該公司
    之名義，皆可如數核貸。惟上訴人嗣依約為被上訴人尋妥泛亞商業銀行股份有限
    公司（以下簡稱泛亞銀行）為貸款銀行，泛亞銀行亦同意核貸一千二百萬元後，
    卻因被上訴人遲未簽立委託書，授權上訴人為該貸款事件承辦之代書，以致未能
    核貸成功，故可歸責於被上訴人；再系爭房地係上訴人自訴外人黃柏鈞處所買得
    ，而黃柏鈞亦曾以該房地向大眾商業銀行股份有限公司（以下簡稱大眾銀行）貸
    得一千二百萬元，而每月之利息則不超過八萬元，且被上訴人嗣亦自行以該房地
    向台灣中小企業銀行（以下簡稱中小企銀）貸得一千二百萬元，故被上訴人既得
    以同筆房地貸足一千二百萬元，其自不得再以上訴人未能幫被上訴人核貸成功等
    語為延遲完稅款給付之藉口。是原審判決未審察及此，遽認被上訴人得因此行使
    同時履行抗辯權以拒絕給付該第三期完稅款，並駁回上訴人之起訴，即有違誤，
    應予廢棄，並請求判令被上訴人應給付上訴人五十萬元之違約金及自八十八年六
    月二十日起清償日止，按年息百分之六計算之利息。
貳、被上訴人方面：
一、聲明：駁回上訴。
二、陳述：除與原判決記載者相同者，茲引用外，補稱：
  　上訴人所提出系爭房屋之前手黃柏鈞與大眾銀行之貸放款資料，係黃柏鈞於八十
    八年一月份所辦理，惟兩造之買賣關係則係發生於同年六月份，時歷半年，銀行
    斟酌景氣及擔保物當時之市價考量，非必願意再為高額放貸，故上訴人以該貸放
    紀錄欲證明系爭房屋確實可貸款一千二百萬元，即不足採。又本件房地買賣仲介
    公司（力霸土地登記專業代理人事務所）人員李元旦及何國寶均於原審結證稱：
    「本件買賣，當初約定由原告（即本件上訴人）負責找尋貸款銀行核貸一千二百
    萬元，利息八萬元，而原告曾指明向泛亞銀行三民分行辦理貸款，但銀行表示欲
    貸到一千二萬元，須買賣價金達一千八百萬元以上才可，但被告（即本件被上訴
    人）不願更改契約，我們公司也不同意，因此無法向泛亞銀行貸款，之後就由我
    們公司協助尋找貸款銀行，但均無法達到貸款額度，且此時原告都找不到人」等
    語稽詳，足證上訴人確未依兩造買賣契約第十四條特別約定事項之約定，為被上
    訴人尋妥貸款銀行並辦理一千二百萬元之貸款。另證人李元旦復證稱：「（沒有
    辦到貸款是否因為被告不願授權？）應該沒有，因本件現金繳納部分均已繳納大
    部分，剩下十五萬元是為了稅款的事，所以被告沒有必要不配合」等語，益證上
    訴人主張其曾協助被上訴人尋妥泛亞銀行並同意核貸一千二百萬元，然因被上訴
    人不願授權才無法核貸等語，顯非屬實。是兩造既於簽立系爭買賣契約時，即約
    明上訴人承諾負責幫被上訴人尋妥銀行，並貸款金額一千二百萬元，該部分並屬
    買賣契約之從給付義務，故被上訴人自得因上訴人未履行該義務，而行使同時履
    行抗辯權，拒付第三期完稅款；況被上訴人亦於事後為免爭執而付清該第三期款
    及全部尾款予上訴人，並無任何拖欠，更無任何違約之情事。是上訴人逕認被上
    訴人有遲付價金之情形，而請求被上訴人依約給付違約金及利息，即屬無據。從
    而，原審判令駁回上訴人之起訴，即無任何違誤，上訴人之上訴顯無理由。
參、本件上訴人起訴主張：其於八十八年六月十六日以總價一千三百五十五萬元之價
    格，出售系爭房地予被上訴人，惟因被上訴人未按契約約定於稅單核下三日內給
    付上訴人第三期完稅款十五萬元，卻遲至八十八年八月三十日方行給付，已有違
    約，故依雙方不動產買賣契約書第八條第三款之約定，被上訴人即應賠償上訴人
    自八十八年六月二十日起至同年八月二十九日止、每日按買賣總價千分之零點五
    計算之違約金五十萬六千二百五十元，爰聲明請求其中五十萬元及自八十八年六
    月二十日（原審判決誤繕為八十七年六月二十日）起至清償日止，按年息百分之
　　五計算之利息，並對被上訴人之抗辯陳稱其於雙方買賣契約成立後，即曾協調泛
　　亞銀行核貸一千二百萬元，然係因被上訴人不願授權而作罷等語。被上訴人則以
　　：兩造既於系爭買賣契約中已約定上訴人須負責幫上訴人尋妥貸款銀行，並就系
    爭房地貸款一千二百萬元，每月利息僅為八萬元，然上訴人協助接洽之泛亞銀行
    就系爭房地，乃認為無法核貸一千二百萬元之金額，除非被上訴人偽造提高買賣
    價金始有可能，且每月利息亦不可能僅八萬元而作罷。職是，上訴人既未依約尋
    妥貸款銀行，故被上訴人自得依民法第二百六十四條之規定，行使同時履行抗辯
    權暫緩給付。況被上訴人事後因認買賣價金既已繳付逾半，上訴人雖仍未替被上
    訴人尋妥銀行，但為求契約之完整實現，仍願交付該第三期款予上訴人，卻因上
    訴人避不見面，被上訴人始於八十八年七月二日以存證信函通知上訴人取款，上
    訴人則延至八月三十日方行受領，故被上訴人並無任何違約責任等語置辯。並聲
    明請求駁回被上訴人之起訴。
肆、兩造所不爭執之事實：
一、兩造係於八十八年六月十六日就系爭房地簽立買賣契約，約定總買賣價金為一千
    三百五十五萬元，第一期簽約款一百萬元應於簽約同日給付、第二期備證款三十
    萬元則於簽約翌日上午給付，第三期完稅款十五萬元則應於稅單核下三日內給付
    、第四期尾款一千二百萬元部分則於貸款撥款當日給付、另外三十五萬元則於地
    政機關產權登記完成三日內給付。並約定被上訴人如有遲延給付之情形，應賠償
    上訴人每日按買賣總價千分之零點五之違約金。兩造復於該買賣契約上另約定上
    訴人承諾負責幫被上訴人尋妥銀行，並貸款金額一千二百萬元，此可參系爭買賣
    契約書第二條、第八條第三項及十四條其他特別約定（附原審卷第六頁至十一頁
    ）。
二、被上訴人已給付系爭房地之全部買賣價金予上訴人，然就第三期完稅款部分被上
    訴人確未在該稅單於八十八年六月二十二日核發下來三日內遵期給付上訴人，上
    訴人則係於同年八月二十日收受該款。
伍、茲本件之爭點即為：(一)系爭買賣契約特別約定事項究指何意？該約定係賦予上訴
    人何種義務？(二)上訴人若遲為前開特別約定義務之履行，被上訴人得否據以行使
    同時履行抗辯權，暫免價金之給付？(三)本件上訴人是否確有遲為前開特別義務之
    履行？(四)上訴人請求被上訴人就遲付價金一節給付違約金及其利息，是否正當？
一、經查，兩造於系爭買賣契約第十四條其他特別約定事項中所約定：「本買賣之乙
    方（指出賣人即上訴人）承諾負責幫甲方（買受人即被上訴人）尋妥銀行，並貸
    款金額壹仟貳佰萬元整」，該金額核與契約第二條所約定：「第四期尾款一千二
    百萬元部分則於貸款撥款當日給付」之金額相符，足見兩造乃係欲以被上訴人就
    系爭房地所貸得之款項給付上訴人第四期部分之尾款，故被上訴人是否得就系爭
    房地如數貸款即與該第四期尾款是否得遵期給付有絕對之影響。再參以證人李元
    旦即承辦系爭買賣契約之力霸土地登記專業代理人事務所（以下簡稱力霸公司）
    之店長所證述：「（房屋契約書第十四條是何意？）本件買賣價金為一千三百五
    十五萬元，若貸一千二百萬元超過公司預估的七成價額，因為原告保證可貸到此
    數額所以加註該條款，由原告負責找到銀行貸款」、「（本件買賣契約過程）本
    件當初約定買賣交付物及移轉，及負責核貸一千二百萬元，利息八萬元，當初所
    以會附加這個條款的原因是因為原告是泛亞銀行的股東」等語（參原審案卷第一
    百二十二頁、一百四十六頁），可證兩造與仲介公司於洽談系爭買賣契約時，被
    上訴人與仲介公司即對系爭房地是否可順利核貸一千二百萬元之高額貸款存有質
    疑，此即連帶涉及被上訴人自付之數額，嗣則因上訴人稱其為泛亞銀行之股東，
    保證可幫忙尋妥貸款銀行核貸該高額貸款，被上訴人始願以該付款條件與上訴人
    簽立買賣契約，並以該尋妥核貸銀行為契約加註條款。則該特別約定雖非上訴人
    基於買賣關係所生固有、必備、用以決定債之關係之主給付義務（如出賣人交付
    買賣標的物予買受人、買受人給付買賣價金），然其存在乃係為確保債權人即被
    上訴人之利益能獲得最大之滿足，故應屬於上訴人之從給付義務。
二、再按因契約互負債務者，於他方當事人未為對待給付前，得拒絕自己之給付。但
　　自己有先為給付之義務者，不在此限。他方當事人已為部分之給付時，依其情形
　　，如拒絕自己之給付有違背誠實及信用方法者，不得拒絕自己之給付，此為民法
　　第二百六十四條所明定；又按在雙務契約上，一方之從給付義務與他方之給付，
　　是否立於互為對待給付之關係，能否發生上揭法律所規定同時履行之抗辯權，應
　　視該從給付義務對契約目的之達成是否必要而定。故查，上訴人尋妥願意就系爭
　　房地核貸一千二百萬元之銀行予被上訴人之從給付義務，既為被上訴人願與上訴
　　人簽立買賣契約及被上訴人能依約給付第四期尾款之重要關鍵，該給付對於系爭
　　買賣契約目的之達成即屬必要，且在上訴人遲未履行前，被上訴人就第三期完稅
　　款之給付因無先付之義務，而拒絕該完稅款之給付更無違背誠實及信用方法，故
　　揆諸上開法律規定及說明，被上訴人自得於上訴人就該從給付義務未為履行前，
　　拒絕第三期完稅款之給付。
三、復查，再自證人李元旦之證述：「（後來有無貸到一千二百萬元？）沒有，當時
    原告曾指明向泛亞銀行三民分行辦貸款，但銀行表示代到一千二百萬元須買賣價
    金做到一千八百萬元以上才可以，但被告不願更改契約書，我們公司也不同意，
    就無法向泛亞貸款，之後就由我們公司去找銀行，均無法達到貸款額度，且此時
    原告都找不到人」、「（無法貸到一千二百萬元是何時知道？）稅單核下繳第三
    期款前即知道」、「（被告為何不願繳第三期款？）被告願意繳，但希望把貸款
    的事與原告談清楚後再講，公司有安排三次會商，但原告都未到」、「（沒有辦
    法辦貸款是否因被告不願意授權？）應該沒有，因本件現金繳納部分均已經繳納
    大部分，剩下十五萬元是為了稅款的事，所以被告沒有必要不配合」等語（參原
    審案卷第一百二十二頁至一百二十三頁）觀之，上訴人所找尋之泛亞銀行確實不
    願就系爭房地核貸一千二百萬元予被上訴人，除非被上訴人將原始買賣契約之買
    賣價金予以提高。是該未能順利核貸即係因泛亞銀行在評估系爭房地及被上訴人
    之資力後，認無法為如此高額之貸款所致，則上訴人於原審所稱「．．．．我已
    經找到泛亞銀行要辦貸款，但是被告不願意簽訂授權契約書，授權我擔任代書才
    沒有辦成」等語（參原審案卷第一百二十四頁），即不足採信。況是否委託上訴
    人為系爭房地過戶、貸款之代書，既未約定於買賣契約中，雙方亦未就此達成合
    意，況一般交易習慣上買賣雙方亦多係委託負責仲介買賣之公司所承辦，故上訴
    人以此主張未能順利核貸係可歸責於被上訴人之故，顯不足採信。另訴外人黃柏
    鈞縱曾以該房地向大眾銀行貸得一千二百萬元，且每月之利息不超過八萬元，惟
    黃柏鈞並非被上訴人，兩者資力不同，核貸請求時間點亦不同，且同意黃柏鈞核
    貸之銀行亦非上訴人所找尋之泛亞銀行，則每家銀行審核貸款之要件即有不同，
    是黃柏鈞曾否以系爭房地順利貸款一千二百萬元，顯與上訴人尋妥貸款銀行之義
    務無關，亦無法據為泛亞銀行必會願意高額核貸予被上訴人之佐證；再被上訴人
    嗣雖自行以系爭房地向中小企銀貸得一千二百萬元，惟此並非透過上訴人之協助
    ，上訴人仍未履行該從給付義務，且可歸責於上訴人。從而，被上訴人既於該完
    稅款稅單核下前即已明確經泛亞銀行拒絕貸款，而上訴人復未再為被上訴人繼續
    尋覓其他貸款銀行且避不見面，則被上訴人自得主張於上訴人未為該從給付義務
    之履行前，行使同時履行抗辯權，拒絕已屆期之第三期完稅款之給付，此乃正當
    權利之行使，被上訴人即無任何違約之情事。職是，上訴人依兩造買賣契約第八
    條第三項之約定，請求被上訴人給付違約金五十萬元及其利息，即屬無據。
陸、綜上所述，上訴人起訴請求被上訴人給付五十萬元之違約金及自八十八年六月二
    十日起至清償日止，按年息百分之五計算之利息，洵屬無據，應予駁回。原審判
    命駁回上訴人之起訴，核無違誤，上訴意旨就此部分，仍執陳詞，指摘原判決不
    當，求予廢棄，為無理由，應駁回其上訴。
柒、據上論結，本件上訴為無理由，依民事訴訟法第四百三十六條之一第三項、第四
    百四十九條第一項、第七十八條，判決如主文。
中　　　華　　　民　　　國　　九十一　　　年　　　六　　月　　十三　　　日
                              臺灣高雄地方法院民事第一庭
~B審判長法官　楊富強
~B法　　　官　方百正
~B法　　　官　林靜梅
右為正本係照原本作成。
本判決不得上訴。
中　　　華　　　民　　　國　　九十一　　　年　　　六　　月　　十三　　日
~B法院書記官　曾瓊玉
